【裁判字號】    95,訴,496
【裁判日期】    951115
【裁判案由】    地籍重測
【裁判全文】
臺中高等行政法院判決
                                九十五年度訴字第四九六號
                              .
原      告  乙○○○
兼
訴訟代理人  甲○○
被      告  苗栗縣政府
代  表  人  丙○○
訴訟代理人  丁○○
上列當事人間因地籍重測事件，原告不服內政部中華民國九十五
年七月十一日台內訴字第○九五○○七三九○四號訴願決定，提
起行政訴訟，本院判決如下：
    主  文
原告之訴駁回。
訴訟費用由原告負擔。
    事  實
甲、事實概要：緣坐落苗栗縣銅鑼鄉○○○段二四之一、二四之
    三、二五、二六之二及二六之四地號等五筆土地為原告甲○
    ○所有（或持分所有），同段二九之三地號土地則為原告乙
    ○○○所有。被告於民國九十三年間辦理苗栗縣銅鑼鄉○○
    ○段、七十份段地籍重測，並以九十三年十二月十五日府地
    測字第○九三○一三五一七九號函公告地籍圖重測結果，公
    告期間自九十三年十二月十七日起至九十四年一月十七日止
    。原告甲○○於公告期間內分別於九十四年一月十三日及同
    年一月十七日向被告及苗栗縣銅鑼地政事務所提出書面異議
    陳情書，被告以九十四年三月廿八日府地測字第○九四○○
    三二三一四號函請苗栗縣銅鑼地政事務所查明，經該所以九
    十四年四月十五日銅地二字第○九四○○○一七四一號函覆
    查明結果後，被告乃召開九十四年五月十一日土地重測結果
    疑義說明會，並以九十四年五月十八日府地測字第○九四○
    ○五六二九八號函送該說明會會議紀錄予原告，表明請於九
    十四年五月卅一日前依會議結論（即由原告與鄰地所有人協
    商重測事宜）辦理，逾期未能協商完成，仍依重測結果辦理
    等語。原告等二人於九十四年五月卅日再度向被告陳情，請
    求撤銷苗栗縣銅鑼鄉○○○段二五地號等數筆土地之重測成
    果公告並重新辦理地籍測量，經被告以九十四年六月十日府
    地測字第○九四○○六二○○三號函請苗栗縣銅鑼地政事務
    所查辦，該所則以九十四年六月廿七日銅地二字第○九四○
    ○○三三三○號函覆原告重測程序均屬合法，無法依原告陳
    情內容辦理等語。原告等二人復於九十四年七月十三日向苗
    栗縣銅鑼地政事務所申復，請求撤銷同段二四地號等數筆土
    地之重測成果公告並重新辦理地籍調查及測量，經該所以九
    十四年八月三日銅地二字第○九四○○○三九三二號函覆業
    以數函文答覆在案，並依行政程序法第一百七十三條及行政
    院暨所屬各機關處理人民陳情案件要點第十四點規定辦理等
    語。原告等二人再於九十四年九月十四日向該所提出申復書
    ，經該所以九十四年九月廿七日銅第二字第○九四○○○四
    八九七號函報被告處理。嗣原告等二人於九十五年一月廿二
    日向被告提出陳情書催辦前揭事項，被告乃以九十五年二月
    九日府地測字第○九五○○一三六五四號函（下稱系爭函文
    ）稱已曾為答覆及依上開條文規定辦理等語。原告對於系爭
    函文不服，提起訴願，併請求撤銷苗栗縣銅鑼鄉○○○段二
    四、二五、二六之二、二六之四、二九之三及福安段三二三
    地號等土地之重測公告並重新辦理地籍調查及測量。經訴願
    決定予以不受理，原告仍不服，遂提起本件行政訴訟。
乙、兩造聲明：
一、原告聲明求為判決：(一)原處分及訴願決定均撤銷。(二)被告應
    撤銷苗栗縣銅鑼鄉○○○段二四、二四之一、二四之三、二
    五、二六之二、二六之四、二九之三及福安段三二三地號等
    土地土地重測成果公告。(三)被告應重新辦理苗栗縣銅鑼鄉○
    ○○段二四、二四之一、二四之三、二五、二六之二、二六
    之四、二九之三及福安段三二三地號等土地之地籍測量。
二、被告聲明求為判決：原告之訴駁回
丙、兩造之陳述：
壹、原告起訴意旨略以：
一、被告於九十三年間為辦理苗栗縣銅鑼鄉○○○段、七十份段
    地籍重測，於九十三年五月四日及五日進行第一次地籍調查
    ，然當時因土地所有權人眾多進度緩慢及原告孫子臨患急症
    ，致原告不克前往接受調查，但原告業已請假在案。嗣被告
    辦理第二次地籍調查，然該次調查通知書並無表明應受調查
    之土地地號等資料，且原告乙○○○九十三年六月十四日及
    十一月十一日通知書亦未合法送達，致原告無從知悉應於何
    處等候調查及協助指界，經原告電詢未果並苦候一日，仍不
    見被告派員前來。是被告就原告所有前揭地號及同段二四地
    號土地，均未依法派員實施調查及會同鄰地所有人指界，即
    逕行施測，顯與地籍測量實施規則第八十二條及第八十三條
    規定不合，其地籍調查程序當有瑕疵。另同鄉○○段三二三
    地號（原中心埔段七二二之三地號）土地為詹秀仁所有，係
    既成道路，然被告施測人員竟於僅有詹秀仁指界，而未有其
    他鄰地所有人到場之情況下，擅自施測並變更道路寬度及面
    積，已嚴重妨礙原告交通，並有違最高行政法院五十七年判
    字第二七六號及六十一年判字第四三五號判例意旨。故被告
    以九十三年十二月十五日府地測字第○九三○一三五一七九
    號函公告之地籍圖重測結果（公告期間自九十三年十二月十
    七日起至九十四年一月十七日止），其程序顯有瑕疵，於法
    不合。
二、原告甲○○於上開公告期間內，除分別於九十四年一月十三
    日及同年一月十七日向被告及苗栗縣銅鑼地政事務所提出書
    面異議陳情書外，並曾六次前往被告處核對地籍資料並要求
    更正，被告及訴願決定稱原告並未異議等語，顯與事實不符
    。嗣被告以九十四年一月廿七日府地測字第○九四○○○六
    六五五號函請原告甲○○與其聯繫以安排面商陳情時間，經
    與被告承辦人員商討後，原告甲○○於九十四年三月十七日
    再將該商討結論向被告申復，被告並以九十四年三月廿八日
    府地測字第○九四○○三二三一四號函請苗栗縣銅鑼地政事
    務所查明，該所乃以九十四年四月十五日銅地二字第○九四
    ○○○一七四一號函覆被告查明結果，被告遂據以召開九十
    四年五月十一日土地重測結果疑義說明會。被告雖辯稱曾以
    九十四年五月十八日府地測字第○九四○○五六二九八號函
    送該說明會之會議紀錄並明確告知地籍測量並無錯誤，應以
    該函為行政處分等語，惟原告確實未曾收受該函，且該次會
    議亦未作成任何具體決議。故原告等二人乃於九十四年五月
    卅日再度向被告陳情，請求撤銷苗栗縣銅鑼鄉○○○段二五
    地號等數筆土地之重測成果公告並重新辦理地籍測量。被告
    遂以九十四年六月十日府地測字第○九四○○六二○○三號
    函請苗栗縣銅鑼地政事務所查辦，該所則以九十四年六月廿
    七日銅地二字第○九四○○○三三三○號函覆原告重測程序
    均屬合法，無法依原告陳情內容辦理等語。原告等二人再於
    九十四年七月十三日向苗栗縣銅鑼地政事務所申復，請求撤
    銷同段二四地號等數筆土地之重測成果公告並重新辦理地籍
    調查及測量。然該所竟以九十四年八月三日銅地二字第○九
    四○○○三九三二號函稱曾以數函文答覆在案而不予處理，
    並故意濫用行政程序法第一百七十三條及行政院暨所屬各機
    關處理人民陳情案件要點第十四點規定，駁回原告申復。原
    告等二人復於九十四年九月十四日向該所提出申復書，經該
    所以九十四年九月廿七日銅第二字第○九四○○○四八九七
    號函報請被告處理，惟被告於收受該函後仍拒不答覆，亦不
    見其處理。原告等二人遂於九十五年一月廿二日再次向被告
    提出陳情書催辦前揭事項，詎被告仍以系爭函文稱已曾為答
    覆，並再次引用上開條文而不予處理。按行政程序法第一百
    七十三條第一項規定係指「同一事由已適當處理並明確答覆
    」者而言，被告既從未依法處理本案，其引用該等法條即屬
    違誤。是系爭函文既已就原告陳情事項予以否准，自屬行政
    處分。
貳、被告答辯意旨略以：按行政機關所為單純的事實敘述或理由
    說明，並非對人民之請求有所准駁，既不因該項敘述或說明
    而生法律上之效果，非訴願法上之行政處分，人民對之提起
    訴願，自非法之所許。又對於非行政處分或其他依法不屬訴
    願救濟範圍內之事項提起訴願者，應為不受理決定（最高行
    政法院六十二年裁字第四十一號判例及訴願法第七十七條第
    八款規定參照）本件原告不服系爭函文，惟該函內容為：「
    ．．．有關台端陳情所有座落銅鑼鄉○○○段二五、二六之
    二、二六之四、二九之三、二四之一、二四之三及福安段三
    二三等地號已逾半年未辦理撤銷公告乙案．．．旨揭地號土
    地前經本府九十四年五月十八日府地測字第○九四○○五六
    二九八號函送會議紀錄、九十四年六月十四日府地測字第○
    九四○○六二○○三三號函及銅鑼地政事務所九十四年四月
    十五日銅地二字第○九四○○○一七四一號函、九十四六月
    廿七日銅地二字第○九四○○○三三三○號函、九十四年九
    月廿七日銅地二字第○九四○○○四八九七號函函覆在案。
    三依行政程序法第一百七十三條及行政院所屬各機關處理人
    民陳情案件要點第十四點規定辦理。．．．」等語。核其性
    質僅係對原告表述政府機關依行政程序法處理人民陳情案件
    觀念通知行為，所為單純的事實敘述或理由說明，不生法律
    上之效果。且被告曾以九十四年五月十八日府地測字第○九
    四○○五六二九八號函送同年五月十一日地籍重測結果疑義
    說明會之會議紀錄予原告，並明確告知相關地籍測量並無錯
    誤，雖與現況不符，惟因已公告確定在案，如需辦理重新指
    界應由原告自行協商鄰地所有權人同意後始得辦理等語，自
    屬行政處分，被告爾後回覆函件皆為同一事件，而屬重複處
    分。是系爭函文既非行政處分，原告自不得對之提起爭訟。
    理  由
一、按「有左列情形之一者，訴之變更或追加，應予准許：二訴
    訟標的之請求雖有變更，但其請求之基礎不變者．．．」為
    行政訴訟法第一百十一條第三項第二款所明定。本件原告追
    加訴之聲明「被告應撤銷苗栗縣銅鑼鄉○○○段二四、二四
    之一、二四之三、二五、二六之二、二六之四、二九之三及
    福安段三二三地號等土地土地重測成果公告。」，被告表示
    不同意原告此部分追加，惟原告原訴之聲明業已請求被告應
    重新辦理該等土地之地籍測量，而該等土地經被告辦理重測
    完畢並公告在案，被告欲再辦理該等土地之地籍重測，自以
    重測程序違法為前提，即原重測結果應予撤銷，是原告此部
    分追加聲明，與其原訴之聲明關於被告應重新辦理該等土地
    之地籍測量之請求基礎並未變更，此並不妨礙本件被告訴訟
    上之攻擊及防禦，本院認為尚屬適當，依同條第一項後段之
    規定，應予准許。
二、本件被告於九十三年間辦理苗栗縣銅鑼鄉○○○段、七十份
    段地籍重測，並以九十三年十二月十五日府地測字第○九三
    ○一三五一七九號函公告地籍圖重測結果，原告等對於坐落
    苗栗縣銅鑼鄉○○○段二四之一、二四之三、二五、二六之
    二及二六之四地號等五筆土地（原告甲○○所有或持分）暨
    同段二九之三地號土地（原告乙○○○所有）之重測程序違
    法不服，如事實欄所示之過程，循序提起行政訴訟。
三、按「人民因中央或地方機關之違法行政處分，認為損害其權
    利或法律上之利益，經依訴願法提起訴願而不服其決定，或
    提起訴願逾三個月不為決定，或延長訴願決定期間逾二個月
    不為決定者，得向高等行政法院提起撤銷訴訟。」行政訴訟
    法第四條第一項定有明文。是提起撤銷訴訟，須以經過訴願
    為其前提，其未經過訴願程序，遽行提起行政訴訟，自非法
    之所許。又所謂行政處分，係指行政機關就公法上具體事件
    所為之決定或其他公權力措施而對外直接發生法律效果之單
    方行政行為，此觀行政程序法第九十二條第一項及訴願法第
    三條第一項之規定自明。至行政機關所為單純事實之敘述（
    或通知）或理由之說明，既不因該項敘述或說明而生何法律
    上之效果者，自非行政處分，人民即不得對之提起訴願，最
    高行政法院四十四年判字第十八號及六十二年裁字第四一號
    判例可資參照。足見提起行政訴訟法第四條之撤銷訴訟，須
    人民因中央或地方機關之違法行政處分，認其權利或法律上
    利益受損害者，經依訴願程序後，始得向法院提起之，若無
    此種情形，而人民卻向高等行政法院提起撤銷訴訟，其起訴
    即應認不備要件。又起訴不合程式或不備其他要件，而不能
    補正者，行政法院應以裁定駁回之，行政訴訟法第一百零七
    條第一項第十款定有明文。
四、關於原告乙○○○請求被告撤銷其所有苗栗縣銅鑼鄉○○○
    段二九之三地號土地重測結果及應重新辦理該土地地籍測量
    之部分，按被告於九十三年間辦理苗栗縣銅鑼鄉○○○段、
    七十份段地籍重測，並以九十三年十二月十五日府地測字第
    ○九三○一三五一七九號函公告地籍圖重測結果（本院卷六
    五頁），原告乙○○○並未於公告期間內向被告提出異議，
    僅原告甲○○於公告期間之九十四年一月十七日向被告及苗
    栗縣銅鑼地政事務所提出異議（本院卷一六頁至一九頁、二
    一頁），是原告乙○○○所有同段二九之三地號土地重測結
    果，因其未提出異議或不服之表示，業已確定（依大法官釋
    字第三七四號解釋意旨，土地所有權人對於地政機關之測量
    結果公告確定後，如有爭執，尚得依法提起民事訴訟，以資
    解決），其請求被告撤銷該土地之重測結果之部分，自未經
    訴願程序，欠缺起訴要件，難認合法，與後述原告甲○○之
    訴其中不合法之部分，併於本件判決駁回之；另其請求被告
    應重新辦理該土地之地籍測量，因該土地之重測結果已確定
    ，自為無理由，應予駁回。
五、至原告甲○○於被告辦理苗栗縣銅鑼鄉○○○段、七十份段
    地籍重測成果之公告期間（九十三年十二月十七日起至九十
    四年一月十七日止）內，於九十四年一月十七日向被告及苗
    栗縣銅鑼地政事務所提出異議，按原告甲○○此異議，係以
    被告辦理上開土地重測，未依法定程序通知土地所有權人到
    場指界，其程序有所缺失，而請求被告撤銷其所有苗栗縣銅
    鑼鄉○○○段二四號等土地之重測成果公告，並非以被告對
    於該等土地重測結果有錯誤，而依地籍測量實施規則第二百
    零一條之規定提出異議，向苗栗縣銅鑼地政事務所申請複丈
    ，此時被告應以原告甲○○提出異議，不服公告處分係請求
    撤銷該等土地之重測結果，依訴願之程序處理，方屬正辦。
六、惟查，被告對原告甲○○此陳情書，未依訴願法之相關規定
    處理，而以九十四年一月廿七日府地測字第○九四○○○六
    六五五號函（同卷一二七頁）請原告甲○○與其聯繫以安排
    面商陳情時間，經與被告承辦人員商討後，原告甲○○於九
    十四年三月十七日再將該商討結論向被告申復（同卷一二八
    頁），被告並以九十四年三月廿八日府地測字第○九四○○
    三二三一四號函（同卷一三三頁）請苗栗縣銅鑼地政事務所
    查明，該所乃以九十四年四月十五日銅地二字第○九四○○
    ○一七四一號函（同卷二三三頁）覆被告查明結果，被告遂
    據以召開九十四年五月十一日土地重測結果疑義說明會，原
    告甲○○有出席，該所結論為「二六九地號與二七○地號相
    鄰界址，經套繪地圖並無錯誤．．．如需按現況重測，由土
    地所有權人自行協商鄰地土地所有權人同意後辦理。」（同
    卷二三四頁及六七頁），被告以九十四年五月十八日府地測
    字第○九四○○五六二九八號函送該說明會之會議紀錄，並
    告知原告甲○○於九十四年五月三十一日前，依會議結論辦
    理，逾期未能協商完成，仍依重測成果辦理（同卷六六頁）
    。原告等二人乃於九十四年五月卅日再度向被告陳情（同卷
    二三五至二三六頁），請求撤銷苗栗縣銅鑼鄉○○○段二五
    地號等數筆土地之重測成果公告並重新辦理地籍測量。被告
    遂以九十四年六月十日府地測字第○九四○○六二○○三號
    函（同卷二三七頁）請苗栗縣銅鑼地政事務所查辦，該所則
    以九十四年六月廿七日銅地二字第○九四○○○三三三○號
    函（同卷二三八頁）復原告重測程序均屬合法，無法依原告
    陳情內容辦理等語。原告等二人再於九十四年七月十三日向
    苗栗縣銅鑼地政事務所申復（同卷二四○頁至二四五頁），
    請求撤銷同段二四地號等數筆土地之重測成果公告並重新辦
    理地籍調查及測量。該所以九十四年八月三日銅地二字第○
    九四○○○三九三二號函（同卷二三九頁）稱曾以數函文答
    覆在案而不予處理。原告等二人復於九十四年九月十四日向
    該所提出申復書，經該所以九十四年九月廿七日銅第二字第
    ○九四○○○四八九七號函（同卷三三頁）報請被告處理，
    原告等二人又於九十五年一月廿二日再次向被告提出陳情書
    （同卷二五四頁）催辦前揭事項，被告以九十五年二月九日
    府地測字第○九五○○一三六五四號函即系爭函文稱已曾以
    上開函文答覆等語。
七、按原告甲○○於九十四年一月十七日函被告之申請書，已明
    確表示被告辦理上開土地重測，未依法定程序通知土地所有
    權人到場指界，其程序有所缺失，而請求被告撤銷其所有苗
    栗縣銅鑼鄉○○○段二四號等土地之重測成果公告，被告未
    對原告異議之事由予以調查處理，如土地重測程序有原告甲
    ○○指稱之違法情形，自應撤銷該等土地之重測成果，再予
    辦理地籍重測，否則即應依訴願程序處理。惟被告僅召開九
    十四年五月十一日土地重測結果疑義說明會，並以九十四年
    五月十八日府地測字第○九四○○五六二九八號函送該說明
    會之會議紀錄，並告知原告甲○○於九十四年五月三十一日
    前，依會議結論辦理，逾期未能協商完成，仍依重測成果辦
    理，均未依上開程序處理。另被告系爭函文僅稱已曾以前項
    所示各函文等答覆原告等人，係屬對原告等二人說明彼等陳
    情之事項，業經前以九十四年五月十八日府地測字第○九四
    ○○五六二九八號等函復在案，既不因該說明而生何法律上
    之效果者，自非行政處分，另經本院對原告闡明系爭函文是
    否為行政處分，原告仍堅稱該函文為行政處分，而仍請求撤
    銷原處分即系爭函文及訴願決定，訴願機關以該函非行政處
    分，予以不受理，並無不合，是本件原告此部分訴訟，依前
    開規定及說明，自與法不合，應予駁回。
八、另原告甲○○請求被告應撤銷苗栗縣銅鑼鄉○○○段二四、
    二四之一、二四之三、二五、二六之二、二六之四及福安段
    三二三地號等土地土地重測成果公告之部分，因原告甲○○
    於被告辦理苗栗縣銅鑼鄉○○○段、七十份段地籍重測成果
    之公告期間向被告提出異議，即主張該部分土地重測程序不
    合法，被告應撤銷該部分重測結果公告，並非向地政機關申
    請複丈，被告對此異議，自應依訴願程序處理，有如前述，
    是原告甲○○此部分之訴，應經被告將其異議移送訴願機關
    予以實體審理後，如有不服訴願決定，再循序提起行政訴訟
    ，以資救濟，其未經訴願程序，逕而提起本件訴訟，與法有
    間，亦應駁回。另原告甲○○請求被告應重新辦理上開土地
    之地籍測量部分，因該等土地之重測成果公告尚未撤銷，此
    部分重測成果仍有效存在，且地籍重測係被告基於職權，提
    供土地測量技術上之服務，將人民原有土地所有權之範圍，
    利用地籍調查及測量方法，將其完整及正確反映於地籍圖，
    人民尚無主動請求被告辦理地籍重測之權利，其請求被告再
    予重新辦理該等土地之地籍測量，為無理由，併予駁回。至
    兩造間其他主張及陳述，與本件判決結果，不生影響，爰不
    一一論述，又被告對於原告甲○○之上開異議，應依本院判
    決意旨處理，均併予敘明。
據上論結，本件原告之訴為一部不合法，一部無理由，依行政訴
訟法第一百零七條第一項第十款、第一百九十五條第一項後段、
第一百零四條，民事訴訟法第八十五條第一項前段，判決如主文
。
中    華    民    國    95    年    11    月    15    日
                  第四庭審判長法  官  沈  應  南
                              法  官  許  金  釵
                              法  官  許  武  峰
以上正本證明與原本無異。
如不服本判決，應於判決送達後20日內向本院提出上訴書狀，其
未表明上訴理由者，應於提起上訴後20日內向本院提出上訴理由
書（須依對造人數附具繕本）；如於本判決宣示或公告後送達前
提起上訴者，應於判決送達後20日內補提上訴理由書（須附繕本
）。未表明上訴理由者，逕以裁定駁回。
提起上訴應預繳送達用雙掛號郵票390元（34元及5元郵票各10份
)。
中    華    民    國    95    年    11    月    20    日
                              書記官  陳  鼎  鈞


司法院資訊處製作；財團法人民間司法改革基金會備份。
